【裁判字號】    95,交聲,74
【裁判日期】    950630
【裁判案由】    聲明異議
【裁判全文】
臺灣臺南地方法院交通事件裁定         95年度交聲字第74號
移送機關  交通部公路總局嘉義區監理所臺南監理站
受處分人
即異議人  甲○○
上列受處分人因違反道路交通管理處罰條例案件，對於交通部公
路總局嘉義區監理所臺南監理站九十五年一月二日所為之裁決處
分（處分案號：嘉監南字第裁七四—ＡＦ0000000號）聲
明異議，本院裁定如下：
    主  文
原處分撤銷。
甲○○汽車駕駛人，爭道行駛有機器腳踏車，不在規定車道行駛
者，處罰鍰新臺幣陸佰元，並記違規點數壹點。
    理  由
一、聲明異議意旨略以：受處分人即異議人甲○○（以下簡稱異
    議人）於民國九十年九月四日上午八時二十分許，駕駛車牌
    號碼ＢＥＰ－九九０號重型機車，行經臺北市○○○路○段
    與興隆路之交岔路口前時，原停靠在該路口所在公車站牌之
    公車，正欲加速駛離公車站牌，該公車車身佔據外側慢車道
    ，異議人為自身的生命安全、閃避行駛中之公車及為在異議
    人後方車輛行車安全考量，不得不加速駛入快車道中，故異
    議人並非故意在快車道上騎機車，且依該客觀狀況判斷，亦
    屬異議人不能注意之情況，是異議人就該違規行為亦無過失
    ，依司法院大法官釋字第二七五號解釋之意旨及行政罰法第
    七條第一項規定，異議人並無違規之故意與過失即無須受罰
    。故異議人不服原裁處，而提起本件異議。
二、按機器腳踏車，不在規定車道行駛者，處新臺幣六百元以上
    一千八百元以下罰鍰，道路交通管理處罰條例第四十五條第
    一項第十三款定有明文；又汽車駕駛人駕駛汽車違反道路交
    通管理處罰條例第四十五條規定者，除應依該條所規定之罰
    鍰處罰外，並予記違規點數一點，道路交通管理處罰條例第
    六十三條第一項第一款亦定有明文。次按機器腳踏車行駛之
    車道及轉彎，應依標誌或標線之規定行駛，道路交通安全規
    則第九十九條第一項亦規定甚明；又依道路交通標誌標線號
    誌設置規則第一百七十八條規定：「禁行機車」標字，用以
    告示本車道禁止機器腳踏車通行。再按，汽車駕駛人有違規
    行為經以科學儀器取得證據資料者，當場不能或不宜攔截製
    單舉發者，得對汽車所有人逕行舉發處罰；至前項逕行舉發
    ，應記明車輛牌照號碼、車型等可資辨明之資料，查明汽車
    所有人姓名或名稱、住址後，製單舉發處罰之，道路交通管
    理處罰條例第七條之二第一項第六款及第二項亦分別規定甚
    明。
三、經查，異議人於九十年九月四日上午八時二十分許，騎車牌
    號碼ＢＥＰ－九九０號重型機車，沿臺北市○○○路○段行
    駛時，有駕駛機車在地上標示有「禁行機車」字樣之車道上
    行駛之行為，經科學儀器拍照後由員警逕行舉發等情，除據
    異議人於聲明異議狀內自承明確外，並有臺北市政府警察局
    北市警交大字第ＡＦ0000000號舉發違反道路交通管
    理事件通知單一紙、現場採證照片一張附卷可稽。是本件異
    議人於上述時、地，有騎駛機車不在規定車道行駛之違規行
    為，應堪認定。
四、異議人辯稱其係因公車佔據外側慢車道，故為自身的生命安
    全才將機車騎在快車道上云云，依其所述，則其係「明知」
    且「意欲」將機車行駛於快車道上，則其自有違反上揭道路
    交通管理處罰條例條文之「故意」，其辯稱其並無違反法律
    上義務之故意與過失，實係對法律條文之誤解。況本件違規
    地點為四線道，內側第一、二道為禁行機車道，尚有第三、
    四車道可供機慢車行駛（見臺北市政府警察局文山第二分局
    九十年十月二十四日北市警文二分交字第九０六二五一六七
    ００號函暨所附違規相片一張），而觀諸卷附相片顯示，本
    件違規當時，異議人係行駛於第二車道，其右側（第三車道
    ）有公車行駛於其上，此外，應尚有第一車道可供異議人行
    駛，並非除該禁行機車道以外，別無其他車道可供異議人行
    駛，異議人辯稱其係不得已才騎在禁行車道上一節，顯與事
    實不符。
五、再依異議人前開所辯，或係主張其行為屬符合緊急避難之免
    責要件。然按公車為供乘客上下站，常需要自快車道切換進
    入慢車道，或自慢車道切換進入快車道，此乃正常之道路駕
    駛行為，並非足以導致其他道路駕駛人生命、身體、自由、
    名譽或財產遭逢緊急危難之危險駕駛行為，其他道路駕駛人
    自無以公車切換車道為由，據以主張緊急避難情形之存在，
    是縱使異議人辯稱其係因原停靠於其右側之公車欲切換車道
    駛入快車道，故而駛入禁行車道一節為真，亦無從主張緊急
    避難而免除其應負擔之行政違規責任。況上述公車駕駛切換
    車道以供乘客上、下站之情形，乃一般駕駛人（含機車）行
    駛於道路上可預見之情形，駕駛人若遇此情形，即應依規定
    提早變換駛入非禁行車道，若無法變換駛入合法通行車道，
    即應煞車減速，並於公車後方等待，嗣公車變換車道後依原
    行進路線繼續行駛，方為合法之駕駛行為，斷無與公車競速
    、甚至駛入禁行車道之理。異議人上開辯解，顯屬無據。
六、綜上所述，異議人甲○○於上揭時、地，騎車牌號碼ＢＥＰ
    －九九０號重型機車，行經臺北市○○○路○段時，有行駛
    禁行車道之違規事實雖可認定，然其所為經核應係違反道路
    交通管理處罰條例第四十五條第一項第十三款之規定，而依
    照同條例第六十三條第一項第一款之規定，本應同時記違規
    點數一點，則異議人除應受罰鍰之處罰外，並應同時記違規
    點數一點，始為妥適，本件原裁決書之主文內容，就該違規
    部分並未同時載明「記違規點數一點」，經核於法亦有未合
    ，故應由本院裁定將原處分予以撤銷。然而，上述違規事實
    既可認定，故本院仍應依照道路交通管理處罰條例第四十五
    條第一項第十三款及第六十三條第一項第一款等規定，並審
    酌上述違規情節之輕重，而另為異議人如主文第二項所示之
    諭知，以資適法。
七、據上論斷，應依道路交通案件處理辦法第二十條前段，裁定
    如主文。
中    華    民    國    95    年    6     月    30    日
                        交通法庭    法  官   莊玉熙
以上正本證明與原本無異。
如不服本裁定應於送達後五日內向本院提出抗告狀（應附繕本）
。
                                    書記官   劉鴻瑛
中    華    民    國    95    年    7     月    5     日


司法院資訊處製作；財團法人民間司法改革基金會備份。
